【裁判字號】    99,審訴,86
【裁判日期】    990326
【裁判案由】    常業詐欺
【裁判全文】
臺灣士林地方法院刑事判決              99年度審訴字第86號
公  訴  人  臺灣士林地方法院檢察署檢察官
被      告  甲○○
上列被告因常業詐欺案件，經檢察官提起公訴（98年度偵字第10
718 號），被告於準備程序中就被訴事實為有罪之陳述，本院合
議庭裁定由受命法官獨任改依簡式審判程序審理，並判決如下：
    主  文
甲○○共同犯常業詐欺取財罪，累犯，處有期徒刑貳年。扣案如
起訴書附表二所示之物品均沒收。
    事實及理由
一、本件犯罪事實及證據除引用起訴書之記載（如附件起訴書）
    外，另更正並補充：(一)犯罪事實部分：甲○○曾於民國90年
    間，因妨害公務、傷害案件，為本院以90年度訴字第126 號
    判決分別處有期徒刑3 月、3 月，並定應執行刑為有期徒刑
    5 月確定，於91年3 月21日易科罰金執行完畢。仍不知警惕
    ，其對外佯稱「鄭健榮」、「鄭先生」、「麥可」、「JOE
    哥」、「阿森」與朱樹永（所犯常業詐欺部分，業經臺灣高
    等法院高雄分院以97年度上訴字第1751號判決處有期徒刑2
    年確定）、張文鴻（所犯常業詐欺部分，業經臺灣高等法院
    以96年度上更(一)字第506 號判處有罪確定）均明知香港人鄧
    偉明（另經臺灣高雄地方法院檢察署檢察官通緝中，對外自
    稱「相林哥」）及真實姓名年籍均不詳之外籍人士「Benson
    」、「Simon 」等人在臺灣共組詐欺集團，竟仍與之共同基
    於常業詐欺取財之犯意聯絡，由甲○○於民國93年間，以「
    鄭建榮」名義出面承租臺北市○○區○○路30號8 樓，協助
    朱樹永等人在該址以利基國際光學有限公司（下稱利基公司
    ，僅核予備查，未完成公司設立登記）名義對外營業，並擔
    任該公司之主管即現場負責人，除將該公司內部分隔裝潢為
    10多間密閉、互不通聯之辦公室，每間辦公室內設置電腦螢
    幕1 部、電腦、椅子及文具用品外，為便於逃避追緝，並在
    公司內特別設置密室，再於報紙刊登廣告，以招聘文職人員
    、資訊助理、文件處理員、資訊彙整員、總機等名目，招攬
    不知情之人前往應徵，如遇有適當可詐騙之對象，即通知錄
    取，並安排在上開辦公室內，任意給以機械性操作之報表製
    作等工作，再由知悉上情之職員林秀麗、陳秋嫻、林茹玉、
    楊雨凡、李曉惠（對外自稱李晶晶）、陳清標、周翠華（前
    7 人所犯常業詐欺部分，業經臺灣高雄地方法院以94年度訴
    字第3880號判決有罪確定）、李良（改名李國祥，所犯常業
    詐欺部分，業經臺灣高雄地方法院以97年度訴緝字第183 號
    判決有罪確定）與上開甲○○等人共同基於常業詐欺取財之
    犯意聯絡，在利基公司，向起訴書附表一所示不知上情、前
    來應徵之蔡玲鈴、丁○○、丙○○、乙○○、戊○○等人解
    說從事槓桿外匯保證金之交易或外幣買賣之操作方式，並趁
    機吹噓加入投資可迅速獲取高額之利潤云云，使其等不知有
    詐，誤認甲○○等人係針對多種外幣商品下單交易買賣，而
    陸續以交付現金或匯款之方式交付起訴書附表一所示款項予
    甲○○等詐騙集團所屬成員，甲○○等人則訛稱將前開款項
    匯至香港開立個人投資帳戶，並交付天達資產管理中心契約
    書，以取信於投資人等。嗣於93年10月27日，為警持搜索票
    前往起訴書附表二所示利基公司地址執行搜索，並扣得起訴
    書附表二所示甲○○等人所有供常業詐欺所用之物或詐取所
    得之物，始悉上情。(二)被告甲○○於本院準備程序及審理時
    之自白核與起訴書所載證據相符，足見被告自白與事實相符
    ，本件事證明確，被告犯行洵堪認定，應依法論科。
二、查被告行為後，刑法於94年2 月2 日修正公布，95年7 月1
    日施行，其中刪除刑法第340 條常業詐欺罪，並修正第2 條
    （新舊法之比較適用）、第28條（共同正犯）、第47條（累
    犯）、第33條第5 款（罰金刑）等規定。其中刑法第2 條係
    規範行為後法律變更所生新舊法律比較適用之準據法，是刑
    法第2 條本身雖經修正，但該條文既屬適用法律之準據法，
    本身尚無比較新舊法之問題，應逕適用裁判時即修正後刑法
    第2 條規定以決定適用之刑罰法律，先予敘明。再者，
  (一)被告所犯本罪之時間在刑法修正施行前，而當時常業詐欺罪
    ，其法定本刑為有期徒刑1 年以上7 年以下，得併科5 萬元
    以下罰金，刑法修正後，因刪除常業犯後，被告在刑法修正
    前所犯，原成立常業犯之多次行為，應分論併罰，合併計算
    其法定最高本刑，已較原常業犯之法定刑為重，依刑法第2
    條第1 項前段之規定，比較新舊法結果，應適用較輕之修正
    前刑法第340 條而論以常業詐欺罪較有利於被告。
  (二)行為後法律有變更者，適用行為時之法律。但行為後之法律
    有利於行為人者，適用最有利於行為人之法律，修正後刑法
    第2 條第1 項定有明文。又比較時應就罪刑有關之共犯、未
    遂犯、想像競合犯、牽連犯、連續犯、結合犯，以及累犯加
    重、自首減輕暨其他法定加減（如身分加減）與加減例等一
    切規定，綜其全部罪刑之結果而為比較。再從刑附屬於主刑
    ，除法律有特別規定者外，依主刑所適用之法律（最高法院
    95年第8 次刑事庭會議決議參照）。
  (三)修正後刑法第28條關於成立共同正犯之標準，將原來共同正
    犯之共同「實施」犯罪，改為共同「實行」犯罪，剔除完全
    未參與犯罪相關行為之「實行」的「陰謀共同正犯」及「預
    備共同正犯」，是修正後之共同正犯之可罰性要件之範圍業
    雖已減縮，惟本件被告與其他共同正犯均已參與實行行為，
    修正前後之規定，無何有利或不利之情形。
  (四)修正前刑法第47條規定：「受有期徒刑之執行完畢，或受無
    期徒刑或有期徒刑一部之執行而赦免後，5 年以內再犯有期
    徒刑以上之罪者，為累犯，加重本刑至2 分之1 。」，修正
    後該47條第1 項規定：「受徒刑之執行完畢，或一部之執行
    而赦免後，5 年以內故意再犯有期徒刑以上之罪者，為累犯
    ，加重本刑至2 分之1 。」，則被告甲○○有如上述所載犯
    罪科刑及執行情形，此有臺灣高等法院被告前案紀錄表在卷
    可按，其係於受有期徒刑之執行完畢後，5 年內故意再犯本
    件有期徒刑以上之罪，依修正前後之規定，均為累犯，並無
    何者有利或不利之情形。
  (五)罰金刑部分，刑法分則編各罪所定罰金刑之貨幣單位原為銀
    元，修正前刑法第33條第5 款規定：「罰金：1 元（銀元）
    以上。」，而依罰金罰鍰提高標準條例規定，就72年6 月26
    日前修正之刑法部分條文罰金數額提高2 至10倍，其後修正
    者則不提高倍數，並依現行法規所定貨幣單位折算新臺幣條
    例規定，以銀元1 元折算新臺幣3 元；修正後刑法第33條第
    5 款規定：「罰金：新臺幣1,000 元以上，以百元計算之。
    」，刑法第33條第5 款所定罰金貨幣單位經修正為新臺幣後
    ，刑法分則各罪所定罰金刑之貨幣單位亦應配合修正為新臺
    幣，為使刑法分則編各罪所定罰金之最高數額與刑法修正前
    趨於一致，乃增訂刑法施行法第1 條之1 ：「中華民國94年
    1 月7 日刑法修正施行後，刑法分則編所定罰金之貨幣單位
    為新臺幣。94年1 月7 日刑法修正時，刑法分則編未修正之
    條文定有罰金者，自94年1 月7 日刑法修正施行後，就其所
    定數額提高為30倍。但72年6 月26日至94年1 月7 日新增或
    修正之條文，就其所定數額提高為3 倍。」；從而，刑法分
    則編各罪所定罰金刑之最高數額，於上開規定修正後並無不
    同，惟修正後刑法第33條第5 款所定罰金刑最低數額，較之
    修正前提高，修正前刑法第33條第5 款規定為有利於被告。
  (六)綜上，本件經綜合觀察全部罪刑比較之結果，依修正後刑法
    第2 條第1 項前段規定，應適用修正前刑法第28條、第47條
    、第33條第5 款之規定。
  (七)另修正刑法係自95年7 月1 日起施行，在此之前，刑法分則
    編有關罰金刑之貨幣單位係銀元；且依刑法分則編應處罰金
    者，應適用罰金罰鍰提高標準條例第1 條之規定；亦即應按
    各該具體條文制定或修正之時間先後，定其提高之倍數。惟
    被告行為後，刑法施行法增訂第1 條之1 ，於95年6 月14日
    經總統公布，並自同年7 月1 日起施行；該條規定：「中華
    民國94年1 月7 日刑法修正施行後，刑法分則編所定罰金之
    貨幣單位為新臺幣。94年1 月7 日刑法修正時，刑法分則編
    未修正之條文定有罰金者，自94年1 月7 日刑法修正施行後
    ，就其所定數額提高為30倍。但72年6 月26日至94年1 月7
    日新增或修正之條文，就其所定數額提高為3 倍」。亦即自
    95年7 月1 日起，刑法分則編所定罰金之貨幣單位，由原來
    之銀元改為新臺幣；且94年1 月7 日刑法修正時，刑法分則
    編未修正之條文定有罰金者，自95年7 月1 日起，有關罰金
    之數額提高為30倍。修正刑法第340 條之罪自24年7 月1 日
    施行後即未再修正，依增訂刑法施行法第1 條之1 之規定，
    其罰金以新臺幣為單位，數額應提高30倍。此與增訂前之罰
    金以銀元為單位，且適用罰金罰鍰提高標準條例第1 條前段
    之結果應提高10倍，而新臺幣與銀元之比例為3 ：1 ，換算
    結果亦為30倍者，並無不同。亦即增訂刑法施行法第1 條之
    1 之意旨，僅在使刑法規範之罰金刑之貨幣單位，一律改為
    新臺幣，並使增訂前後有關罰金刑提高之倍數一致，對被告
    而言，並無有利、不利之比較適用之問題，且此增訂之規定
    應屬罰金罰鍰提高標準條例第1 條但書之情形，當無同條前
    段規定之適用，自應逕行適用刑法施行法第1 條之1 之規定
    。
三、核被告甲○○所為，係犯修正前刑法第340 條之常業詐欺罪
    。被告與朱樹永、張文鴻、鄧偉明、「Benson」、「Simon
    」、林秀麗、陳秋嫻、林茹玉、楊雨凡、李曉惠、陳清標、
    周翠華、李良間，互有犯意聯絡及行為分擔，均為共同正犯
    。又被告有上述前科執行情形，此有臺灣高等法院被告前案
    紀錄表1 紙附卷可憑，其於前案有期徒刑執行完畢後，5 年
    內故意再犯本件有期徒刑以上之罪，為累犯，應依修正前刑
    法第47條之規定加重其刑。爰審酌被告不思從事正當工作，
    利用一般人不諳期貨交易，假藉所謂外幣保證金交易遂行詐
    欺，被害人數眾多，詐得款項高額金錢，迄今未與被害人達
    成和解，賠償被害人損失，所犯情節非輕，惟念其犯後坦承
    犯行，態度尚可等一切情狀，量處如主文所示之刑。扣案如
    起訴書附表二所示之物品，均為被告與其他共同正犯所有供
    犯罪所用或供犯罪預備或因犯罪所得之物，依責任共同之原
    則，均依法宣告沒收。
據上論斷，應依刑事訴訟法第273 條之1 第1 項、第299 條第1
項前段、第310 條之2 、第454 條，刑法第2 條第1 項前段、修
正前刑法第28條、第340 條、第47條、刑法第38條第1 項第2 款
、第3 款，刑法施行法第1 條之1 第1 項、第2 項前段，判決如
主文。
本案經檢察官吳昭瑩到庭執行職務。
中    華    民    國    99    年    3     月    26    日
                  刑事第一庭法  官  雷雯華
以上正本證明與原本無異。
如不服本判決應於收受判決後10日內向本院提出上訴書狀，並應
應敘述具體理由。其未敘述上訴理由者，應於上訴期間屆滿後20
日內向本院補提理由書(均須按他造當事人之人數附繕本)「切勿
逕送上級法院」。
                            書記官  陳麗津
中    華    民    國    99    年    3     月    26    日
附錄本案論罪科刑法條全文：
修正前刑法第340 條
以犯第339 條之罪為常業者，處1 年以上7 年以下有期徒刑，得
併科5 萬元以下罰金。

司法院資訊處製作；財團法人民間司法改革基金會備份。
